【裁判字號】    91,訴,464
【裁判日期】    920530
【裁判案由】    分割共有物
【裁判全文】
臺灣苗栗地方法院民事判決  九十一年度訴字第四六四號
    原      告  辛○○
    訴訟代理人  癸○○
    原      告  戊○○
                乙○○
                己○○
                丁○○
    兼
    訴訟代理人  丙○○
    原      告  壬○○○
    訴訟代理人  庚○○
    被      告  甲○○
右當事人間分割共有物事件，本院判決如左：
    主    文
兩造共有坐落苗栗縣造橋鄉○○○段第二七二之一地號、地目建、面積壹壹捌壹平方
公尺土地，其分割方法：如苗栗縣竹南地政事務所九十二年四月二十五日土地複丈成
果圖編號所示Ａ部分，面積貳貳貳平方公尺，分歸被告取得；Ｂ部分面積貳貳貳平方
公尺，分歸原告丁○○、戊○○、乙○○、己○○、丙○○取得，仍維持共有，其應
有部分各五分之一；Ｃ部分面積貳貳貳平方公尺，分歸原告壬○○○取得；Ｄ部分面
積貳貳貳平方公尺，分歸原告辛○○取得；Ｅ部分面積貳玖參平方公尺，由兩造依其
原應有部分維持共有。
訴訟費用由被告負擔四分之一；餘由原告辛○○、壬○○○各負擔四分之一，原告丁○○、戊○○、乙○○、己○○、丙○○各負擔二十分之一。
    事    實
甲、原告方面：
一、聲明：除分割方法外，如主文第一項所示。
二、陳述：坐落苗栗縣造橋鄉○○○段第二七二之一地號、地目建、面積壹壹捌壹平
    方公尺土地（下稱系爭土地），為兩造所共有，原告壬○○○、辛○○及被告應
    有部分各為四分之一，原告丁○○、戊○○、乙○○、己○○、丙○○應有部分
    各為二十分之一，而兩造就系爭土地，並無不分割之約定，亦無不能分割之事實
    ，爰依民法第八百二十四條之規定，訴請依兩造之應有部分比例，並將兩造間相
    鄰部分，均以一直線方式分割，惟如此分割方案會使被告之建物分割至原告所分
    得之土地內，則原告同意在保留被告之建物下，進行分割。
三、證據：提出地籍圖謄本、土地登記簿謄本各一份為證。
乙、被告方面：
    被告同意分割，但希望不要拆除到被告在系爭土地上原有之建物。
丙、本院依職權囑託苗栗縣竹南地政事務所勘測現場及製作實測圖。
    理    由
一、按各共有人得隨時請求分割共有物，但因物之使用目的不能分割或契約訂有不分
    割之期限者，不在此限，民法第八百二十三條第一項定有明文；次按分割共有物
    ，以消滅共有關係為目的，法院裁判分割共有土地時，除因該土地內部分土地之
    使用目的不能分割（如為道路）或部分共有人仍願維持其共有關係，應就該部分
    土地不予分割或准該部分共有人成立新共有關係外，應將土地分配於各共有人單
    獨所有，最高法院六十九年台上字第一八三一號判例可資參照。
二、本件原告起訴主張系爭土地為兩造所共有，原告壬○○○、辛○○及被告應有部
    分各為四分之一，原告丁○○、戊○○、乙○○、己○○、丙○○應有部分各為
    二十分之一，而兩造就系爭土地，並無不分割之約定，亦無不能分割之事實，業
    據其提出地籍圖謄本、土地登記簿謄本各一份為證，被告對此亦不爭執，自堪信
    為真實，揆諸上開說明，原告訴請分割共有物，為有理由，應予准許。
三、再按裁判上如何定共有物分割之方法，除應斟酌當事人之聲明、共有物之性質、
    共有人之意願、利害關係、經濟效用及全體共有人之利益等公平決之外，並不受
    任何共有人主張之拘束，法院為顧及全體共有人所得利用之價值等情形，本有自
    由裁量之權。另按分割共有物固不受分管契約之拘束，惟儘量依各共有人使用現
    狀定分割方法，以維持現狀，減少共有人所受損害，當不失為裁判分割斟酌之一
    種原則，最高法院八十二年台上字第一九九０號裁判可資參照。經查，本件系爭
    土地，如依原告所提出之分割方法，即兩造間相鄰部分，均以一直線分割，將使
    被告之建物分割至原告所分得之土地內，而無法直接分割，故該分割方案並不可
    採；如依被告建物現況所在位置方法分割，各當事人所分得之如苗栗縣竹南地政
    事務所九十二年四月二十五日土地複丈成果圖編號所示Ａ至Ｄ部分之土地，均為
    完整易利用，並且均可面臨兩造所欲保留作為道路之Ｅ部分土地，而兩造就系爭
    土地之Ｅ部分，亦均同意依其原應有部分比例維持共有作為道路，故本院認該分
    割方案為允洽，爰判決分割如主文第一項所示之方法分割。
四、末按分割共有物糾紛，核其性質，兩造本可互換地位，則原告提起本訴雖依法有
    據，然被告之應訴又係法律規定所不得不然，其抗辯自為申張或防衛權利所必要
    ，本院認應由兩造依比例平均分擔訴訟費用較為允洽，爰依職權判決如主文第二
    項所示。
五、據上論結，本件原告之訴為有理由，依民事訴訟法第七十八條、第八十一條第二
    款，判決如主文。
中      華      民      國    九十二    年      五      月     三十     日
                                  臺灣苗栗地方法院民事庭
~B法      官  黃建都
右為正本係照原本作成。
如對本判決上訴，須於判決送達後廿日內向本院提出上訴狀。
~B法院書記官  鄭永媚
中      華      民      國    九十二    年      五      月     三十     日


司法院資訊處製作；財團法人民間司法改革基金會備份。
